【裁判字號】    92,上,149
【裁判日期】    921125
【裁判案由】    損害賠償
【裁判全文】
臺灣高等法院臺中分院民事裁定  九十二年度上字第一四九號
      上  訴  人  甲○○
      訴訟代理人  林賀麟
                  葉瑞祺
      被  上訴人  乙○○
右上訴人因與被上訴人間請求損害賠償事件，上訴人聲請訴訟救助，本院裁定如下：
    主    文
臺灣臺中地方法院中華民國八十五年九月十日准予上訴人訴訟救助之八十五年度救字
第十八號民事裁定撤銷之。
上訴人應於本裁定送達後七日內，補交後附計算書所載之費用。
    理    由
一、按當事人力能支出訴訟費用而受訴訟救助或其後力能支出者，法院應以裁定撤銷
    救助，並命其補交暫免之費用；前項裁定，在訴訟未終結前由訴訟繫屬之法院為
    之，民事訴訟法第一百十三條定有明文。因本件訴訟（本院案號九十二年度上字
    第一四九號）現在本院繫屬中，即本院為訴訟卷宗所在之法院，自應由本院依職
    權調查之。
二、經查上訴人於原審聲請訴訟救助，係以專利法第八十八條（上訴人於原審聲請狀
    並載專利法第八十九條）為請求權基礎，故依專利法第九十二條第二項規定聲請
    訴訟救助，原審據上訴人之聲請，而准其訴訟救助，此有卷附原法院八十五度救
    字第一八號裁定可稽。惟查：
(一)、自文義解釋觀之：專利法第九十條第二項既規定：「當事人為前條起訴及聲請本
    條假扣押時，法院應依民事訴訟法之規定，准予訴訟救助。」，非規定為：「當
    事人為前條起訴及聲請本條假扣押時，法院應准予訴訟救助。」，則法院究應准
    駁訴訟救助，專依民事訴訟法所規定之訴訟救助要件判斷之，顯見自法文之文義
    解釋，並無法推演出當事人若依專利法第九十條第二項之規定聲請訴訟救助，法
    院即應遽予准許之結論，合先敘明。
(二)、再者，我國民事訴訟法係採裁判有償主義，即當事人向法院起訴或提起上訴請求
    保護私權時，首須繳納裁判費，未依審判長或法院所定期間繳納裁判費者，法院
    即應認其起訴或上訴不備法定程式，而以裁定駁回之（民事訴訟法第二百四十九
    條第一項第六款、第四百四十二條第一項、第四百四十四條、第四百八十一條參
    照），但民事訴訟法為體現憲法第十六條所揭櫫之保護人民訴訟權之基本權利，
    特規定：法院對於無資力支出訴訟費用之當事人，在具備法定要件時，得依聲請
    許其暫緩繳納訴訟費用而先為訴訟行為，足證我國民事訴訟法乃採裁判有償主義
    ，惟於例外情況下，始許當事人暫緩繳納訴訟費用而先為訴訟行為，而考察其間
    之分際，即以當事人有無能力支出訴訟費用為劃分基準，是以如謂上訴人援引專
    利法第九十條第二項之規定，請求准予訴訟救助時，法院即應無視民事訴訟法第
    一編第三章第三節有關訴訟救助之規定，而率予准予訴訟救助，豈非破壞民事訴
    訟法採取裁判有償主義之原則﹖況不論上訴人有無資力，率即准予訴訟救助，則
    民事訴訟法所設定之訴訟救助標準，又豈非形同具文；且專利法第九十條第二項
    僅規定：「．．法院應依民事訴訟法之規定，准予訴訟救助。」，顯難據此即遽
    謂立法者為特別規定之意思，因此，為求法體系之完整及法價值之一貫，上訴人
    縱依專利法第九十條第二項之規定，聲請訴訟救助，仍應合致民事訴訟法之規定
    ，始屬的論，即最高法院九十一年度台抗字第一六二號民事裁定亦揭櫫斯旨而足
    供參酌（載臺灣高等法院編印九十一年法律座談會彙編第六十五頁以下）。
(三)、另自符合憲法解釋原則視之，憲法第七條規定：「中華民國人民無分男女、宗教
    、種族、階級、黨派在法律上一律平等。」，基於法位階理論，因憲法所設之基
    本價值決定，具有審查檢視下位階規範之功能，職故，倘謂上訴人援憑專利法第
    九十條第二項之規定，聲請訴訟救助，法院即應准許之，豈非無專利權之人或非
    專利權涉訟之人，須無資力支出訴訟費用，始得聲請訴訟救助，然有專利權或因
    專利權涉訟之人，竟得一經聲請即獲法院准予訴訟救助，足徵自結果取向審之，
    如此解釋，顯與憲法所為之基本價值決定－平等權－相齟齬，從而為符合憲法所
    為之價值決定，自難解為依專利法第九十條第二項聲請訴訟救助時，即得規避民
    事訴訟法有關訴訟救助所規定之須限於無資力之構成要件。足見立法者設計訴訟
    救助之意旨觀之，立法者為使無資力支出訴訟費用之人，亦能進行訴訟行為，以
    受法律保障，始設計訴訟救助制度，因此，如謂因專利權涉訟之事件，無論聲請
    人有無資力，法院皆應准予訴訟救助，豈非與立法者設計訴訟救助之意旨相違背
    ，其不當之至，實毋庸贅言。
(四)、綜上所述，上訴人縱依專利法第九十條第二項之規定，聲請訴訟救助，仍應符合
    民事訴訟法有關訴訟救助之構成要件，法院始得准許之，至為灼然。故上訴人於
    原審係主張依原專利法第八十八條（上訴人於原審聲請狀並載專利法第八十九條
    ）之規定，提起反訴請求被上訴人損害賠償，法院仍應依民事訴訟法之規定審核
    以為是否准予訴訟救助。查，本件上訴人與被上訴人間損害賠償事件，聲請訴訟
    救助，迄未據其提出能即時調查之證據，以釋明其無資力支出訴訟費用。又上訴
    人於本院九十二年度聲字第四七號聲請訴訟救助案，經本院調閱上訴人歸戶財產
    資料結果，上訴人名下有土地一筆面積五十二平方公尺，公告現值為新台幣（下
    同）一百四十萬四千元、房屋一棟面積為一六五平方公尺、公告現值為三十二萬
    零四百元，另投資公信電子股份有限公司一十一萬八千七百十元、新品瓦斯安全
    設備股份有限公司四十萬元、欣新安瓦斯防爆設備股份有限公司十萬元、民安瓦
    斯實業股份有限公司十一萬四千元等情，業有財政部臺灣省中區國稅局臺中縣分
    局九十二年十月二十一日中區國稅中縣四字第０九二００六七五０九號函一份附
    該卷可稽（影印附卷），已據本院調取該卷查明屬實，尚包含隱匿未報之存款及
    現金，而上開公司亦具有生產瓦斯防爆之專利物品，且上訴人於本院亦一再陳稱
    其為專利發明家等語，並參與發行新品快報、司革會特刊等公開發行之刊物，有
    報紙附卷可稽，顯見其財力相當雄厚，經濟信用卓著，再參以上訴人於本院受理
    之多件訴訟因均未能釋明無資力，亦有相當財產，而被本院駁回在案，已據本院
    調取九十二年度聲字第二三、四七、五十號卷查證屬實（其中第二三號已確定）
    ，足證上訴人並非無資力支出訴訟費用者。上訴人既有相當資產存在及經濟信用
    ，為此，上訴人既力能支出訴訟費用而受訴訟救助，揆諸首開說明，本院自應依
    職權撤銷訴訟救助。爰撤銷原法院八十五年九月十日准予上訴人訴訟救助之八十
    五年度救字第十八號民事裁定，並命上訴人應於本裁定送達後七日內，補交後附
    計算書所載之費用，逾期即裁定駁回其上訴。
三、依民事訴訟法第一百十三條，裁定如主文。
中      華      民      國    九十二    年     十一     月    二十五    日
~B1民事第七庭審判長法  官  簡清忠
~B2                法  官  陳賢慧
~B3                法  官  盧江陽
右為正本係照原本作成。
如不服本裁定應於裁定送達後十日內向本院提出抗告理由狀（須按他造人數附具繕本
），並繳納抗告裁判費新台幣壹仟元。
~B                書記官  康孝慈
中      華      民      國    九十二    年     十一     月    二十六    日
                                                                        Ｂ
計算書：（單位：新台幣）
一、第一審之訴訟費用：二百五十萬九千元（反訴部分）。
二、第二審之訴訟費用：三百七十九萬四千七百元（含一審本訴上訴費用三萬一千二
                      百元及一審反訴上訴費用三百七十六萬三千五百元）。


司法院資訊處製作；財團法人民間司法改革基金會備份。
